【裁判字號】    98,交聲,3741
【裁判日期】    981028
【裁判案由】    交管條例聲異
【裁判全文】
臺灣板橋地方法院交通事件裁定        98年度交聲字第3741號
原處分機關  交通部公路總局臺北區監理所板橋監理站
受處分人即
異  議  人  甲○○
上列受處分人因違反道路交通管理處罰條例案件，對於交通部公
路總局臺北區監理所板橋監理站民國九十八年九月二十五日所為
之處分（原處分案號：板監裁字第裁41-HD0000000號），聲明異
議，本院裁定如下：
    主  文
原處分撤銷。
甲○○不罰。
    理  由
一、聲明異議意旨略以：受處分人即異議人甲○○遭舉發於民國
    九十七年七月十九日凌晨零時二十二分許，因曾經所有之車
    號KXE-085號重型機車，在臺中縣大雅鄉○○路○段二０六
    號前，有「騎乘機車未裝設照後鏡」之違規行為，遭員警當
    場舉發，嗣被裁處新臺幣（下同）九百元，並責任改正。然
    異議人已出國約五年，曾經所有之上開機車牌照亦於九十六
    年八月二十八日因報廢而廢棄逕行註銷，惟廢車處理人員當
    時處理不當，以致車牌現被不肖者冒用。本件舉發員警既已
    知悉違規之實際駕駛人為黃欽狄，並非異議人，則原處分機
    關仍對原車主即異議人處罰，異議人實有不服；且如此處理
    ，是否所有以後因他人使用該車號出事之後果及責任，亦將
    全由異議人承擔？為此，請求鈞院撤銷原處分等語。
二、本件原處分機關交通部公路總局臺北區監理所板橋監理站裁
    罰意旨略以：異議人所有之上開機車於九十七年七月十九日
    凌晨零時二十二分許，在臺中縣大雅鄉○○路○段二０六號
    前，經臺中縣警察局豐原分局員警以中縣警交字第HD000000
    0號舉發違反道路交通管理事件通知單（下稱舉發通知單）
    ，當場舉發駕駛人黃欽狄有「騎乘機車照後鏡損壞不予修復
    」之違規行為，並移送本站處理。異議人曾於九十八年六月
    十八日向本站提出申訴（即陳述意見），經本站於九十八年
    六月二十四日以北監板四字第0982005066號函請舉發機關臺
    中縣警察局豐原分局查證，經該分局函轉臺中市警察局第五
    分局函覆略以：……有關本分局松安派出所警員簡裕通舉發
    中縣警交字第HD0000000 號交通違規通知單申訴一案，本案
    經查，警員簡裕通於告發交通違規時，有經電腦查詢車號KX
    E-085 違規車輛之車籍資料，車主為甲○○無誤，申訴人稱
    車主因出國戶籍已被註銷多年，惟該車車籍並未變更，車主
    仍為甲○○。本案本分局員警舉發交通違規並無不當等語。
    復經本站於九十八年八月二十七日以北監板四字第09810010
    79號函請舉發機關臺中縣警察局豐原分局查證有關通知聯送
    達情形，經該分局函覆略以：……經查本案舉發通知單通知
    聯於舉發當時，已交由駕駛人黃欽狄先生當場簽名後收執，
    未另行通知車主等語。本站調查後，認異議人前開違規事實
    屬實，遂依道路交通管理處罰條例第十六條第一項第二款、
    第二項前段規定，對異議人裁處罰鍰九百元，並責任改正云
    云。
三、按汽車有下列情形之一者，處汽車所有人新臺幣九百元以上
    一千八百元以下罰鍰：二、除頭燈外之燈光、雨刮、喇叭、
    照後鏡、排氣管、消音器設備不全或損壞不予修復，或擅自
    增、減、變更原有規格致影響行車安全。前項第一款至第四
    款並應責令改正，道路交通管理處罰條例第十六條第一項第
    二款、第二項前段定有明文。而考以道路交通管理處罰條例
    之立法目的乃為加強道路交通管理，維護交通秩序，確保交
    通安全，其本質在維持行政上之秩序，達成國家維持交通秩
    序之行政目的，因而，對於違反本條例所規定行政上義務之
    行為人科以制裁，其性質上屬於行政秩序罰，準此，其處罰
    對象必限於違反行政上義務之人，倘非違反行政上義務之行
    為人，則無受行政秩序罰之理由。是如汽車所有人已舉證證
    明其並無違規情事且無可歸責之事由時，即不得對之裁罰，
    方能遵守行政秩序罰原理原則中之處罰法定主義及有責性原
    則，且方能符合憲法對人民財產權及訴訟權之基本權保障。
四、經查：
  (一)異議人堅決否認有上開違規行為，並以前揭情詞置辯。按法
    院受理交通聲明異議案件，乃係對於舉發機關舉發而由原處
    分機關予以裁罰之行政處分審查其是否違法，本質上屬於行
    政爭訟，與普通法院審理刑事案件之原則有所不同。其舉證
    責任之原理，並非如刑事案件中，應超越任何合理懷疑始可
    為有罪判決者之嚴格程度。其舉證責任之原理，應與民事訴
    訟相類似，除有特別規定外，基本上準用民事訴訟法，由國
    家機關與人民二造，各自履行其主觀之舉證責任，在過程中
    各自提出證據。若窮盡各種證據方法，待證結果仍有不明時
    ，則由客觀之舉證責任危險分配原則，決定國家機關與人民
    二造何人應受敗訴危險，此參酌行政訴訟法第一百三十六條
    規定準用民事訴訟法第二百七十七條之規定自明。是本件中
    ，依異議人所提出附於本院卷內之上開機車車籍查詢單、臺
    中市環境保護局九十七年二月四日環回字第0971001520號函
    暨函附之該局九十六年八月份廢棄車輛清冊（機車）各一份
    以觀，異議人所有之車號KXE-085號重型機車牌照確已於九
    十六年八月二十八日因報廢而廢棄逕行註銷，惟當時並未繳
    回車牌等相關事宜；而異議人早於九十五年九月十八日出境
    ，迄今未再入境，此亦有本院依職權調取之法務部入出境資
    訊連結作業甲○○入出境資料單、司法院電子閘門戶役政連
    結作業系統甲○○全戶戶籍資料查詢結果單、個人基本資料
    查詢結果單、遷徙紀錄資料查詢結果單各一紙在卷可參。再
    觀之本件舉發通知單、舉發員警簡裕通出具之書面職務報告
    各一份以查，本件違規當時實際駕駛機車之行為人乃黃欽狄
    ，而非異議人一節，亦可認定。又衡以社會現況，現今臺灣
    地區使用之車牌偽造、變造情形仍屬嚴重，縱然車號相同，
    亦難遽認於本件事發時地違規之機車即係異議人曾經所有之
    車號KXE-085 號重型機車，則該違規機車是否確屬異議人曾
    經所有之車號KXE-085 號重型機車，已屬可疑！準此，堪認
    異議人前揭所辯：伊曾經所有之車號KXE-085 號重型機車牌
    照已於九十六年八月二十八日因報廢而廢棄逕行註銷，惟車
    牌可能遭他人冒用，以及於本件事發時地駕駛機車為前揭違
    規行為之人並非伊等語，均核與前述相關書證資料大致相符
    ，應可採信。是本件仍存有合理懷疑空間，而不足以遽行採
    認事發時地違規之機車，即為異議人所有之上開機車且有為
    前揭違規行為。
  (二)又本件異議人於收到舉發通知單後，即於九十八年六月十八
    日向原處分機關陳述意見，有該申訴書一紙在卷可憑，更益
    徵異議人已盡其注意並陳述意見之能事，而難認有可歸責之
    事由。
五、綜上所述，異議人既非事發當時駕駛曾經所有之車號KXE-08
    5號重型機車之實際駕駛人，且其曾經所有之上開機車牌照
    又早已於九十六年八月二十八日因報廢而廢棄逕行註銷，則
    於本件事發當時之違規機車仍存有車牌偽造、變造而遭冒用
    之合理懷疑空間，亦難遽認該違規機車確為異議人曾經所有
    之車號KXE-085號重型機車。是本件顯難認定曾經屬於車號
    KXE-085號重型機車之汽車所有人即異議人對前揭違規行為
    在主觀上有何故意、過失或推定過失責任之可言，而原處分
    機關復未能舉證證明該違規機車確為異議人曾經所有之車號
    KXE-085號重型機車，亦未舉證證明曾經屬於汽車所有人之
    異議人就此在主觀上有何故意、過失或推定過失責任。則依
    行政罰法第七條第一項規定：「違反行政法上義務之行為非
    出於故意或過失者，不予處罰。」及無違反行政法上義務行
    為不得處罰，是本件應無從認定曾經屬於車號KXE-085號重
    型機車之汽車所有人即異議人就前揭違規行為在主觀上有何
    故意、過失或推定過失責任。從而，原處分機關不察，逕對
    異議人為前述處分之裁罰，即均難認為有理由，應認異議人
    之異議為有理由，自應由本院將原處分機關所為之處分撤銷
    ，改諭知異議人不罰，以昭審慎。
據上論斷，應依道路交通管理處罰條例第八十七條第二項，道路
交通案件處理辦法第二十條前段，裁定如主文。
中    華    民    國    98    年    10    月    28    日
                  交通法庭    法  官  林家賢
如不服本裁定，應於裁定送達後五日內，向本院提出抗告狀（應
附繕本），抗告於臺灣高等法院交通法庭。
                              書記官  林政良
中    華    民    國    98    年    10    月    28    日


司法院資訊處製作；財團法人民間司法改革基金會備份。
